ACORDAO-COMPLETO-2352817

ACÓRDÃO 5943/2019 ATA 25/2019 - PRIMEIRA CÂMARA

VISTOS, relatados e discutidos estes autos de Tomada de Contas Especial instaurada pelo Ministério do Turismo contra a Associação Beneficente Centro de Cultura, Esporte e Assistência Social (ABCC) em razão da não comprovação da boa e regular aplicação dos recursos transferidos por força do Convênio 824/2007 (Siafi 619315) ;
ACORDAM os Ministros do Tribunal de Contas da União, reunidos em Sessão da Primeira Câmara, diante das razões expostas pelo Relator, em:
9.1. considerar revel a Associação Beneficente Centro de Cultura, Esporte e Assistência Social (ABCC) , para todos os efeitos, com fundamento no art. 12, § 3º, da Lei 8.443/1992, dando-se prosseguimento ao processo;
9.2. rejeitar as alegações de defesa apresentadas por Claudia Perdigão de Souza;
9.3. julgar irregulares as contas de Claudia Perdigão de Souza e da Associação Beneficente Centro de Cultura, Esporte e Assistência Social (ABCC) , com fundamento nos artigos 1º, inciso I, 16, inciso III, alíneas "b" e "c", 19, caput, e 23, inciso III, alínea "a", da Lei 8.443/1992, e condená-las solidariamente ao pagamento da quantia a seguir discriminada, atualizada monetariamente e acrescidas de juros de mora, calculados desde as correspondentes datas até o efetivo recolhimento, fixando-lhes o prazo de quinze dias, a contar da notificação, para que comprovem, perante o Tribunal, o recolhimento do débito ao Tesouro Nacional:
	Valor Original (R$) 
	Data da Ocorrência
	Tipo de lançamento

	60.000,00
	15/2/2008
	Débito

	5.332,48
	29/8/2014
	Crédito

	5.345,81
	30/9/2014
	Crédito

	5.376,28
	30/10/2014
	Crédito

	5.426,40
	26/12/2014
	Crédito

9.4. aplicar a Claudia Perdigão de Souza e à Associação Beneficente Centro de Cultura, Esporte e Assistência Social (ABCC) multa individual no valor de R$ 55.000,00 (cinquenta e cinco mil reais) , com fundamento no art. 57 da Lei 8.443/1992, fixando-lhes o prazo de quinze dias, a contar da notificação, para comprovarem, perante o Tribunal (art. 214, inciso III, alínea "a", do Regimento Interno) , o recolhimento da respectiva quantia ao Tesouro Nacional, atualizada monetariamente entre a data do presente acórdão e a do efetivo recolhimento, se paga após o vencimento, na forma da legislação em vigor;
9.5. autorizar, desde logo, nos termos do art. 28, inciso II, da Lei 8.443/1992, a cobrança judicial das dívidas, caso não atendidas as notificações;
9.6. encaminhar cópia desta deliberação ao Procurador-Chefe da Procuradoria da República em Minas Gerais, nos termos do § 3º do art. 16 da Lei 8.443/1992 c/c o § 7º do art. 209 do Regimento Interno do TCU, e ao Superintendente da Polícia Federal em Minas Gerais, para adoção das medidas que entenderem cabíveis.

Tomada de Contas Especial instaurada em razão da não comprovação da boa e regular aplicação dos recursos transferidos por força do Convênio 824/2007.

Primeira Câmara

Associação Beneficente Centro de Cultura, Esporte e Assistência Social (ABCC).

3. Interessados/Responsáveis:
3.1. Interessado: Ministério do Turismo (vinculador) (05.457.283/0001-19)
3.2. Responsáveis: Associação Beneficente Centro de Cultura, Esporte e Assistência Social - ABCC (42.776.708/0001-89); Cláudia Perdigão de Souza (XXX.947.296-XX).

13.1. Ministros presentes: Benjamin Zymler (na Presidência), Walton Alencar Rodrigues (Relator), Bruno Dantas e Vital do Rêgo.
13.2. Ministro-Substituto presente: Augusto Sherman Cavalcanti.

ACORDAO-COMPLETO-2413455

Acórdão 11306/2020 - Primeira Câmara

WALTON ALENCAR RODRIGUES

Adoto, como relatório, a instrução da Secex-TO (peças 41-43) :	
INTRODUÇÃO
1. Cuidam os autos de Tomada de Contas Especial (TCE) instaurada pelo Ministério do Turismo (MTur) , em decorrência do não encaminhamento da documentação exigida para a prestação de contas do Convênio n. 824/2007 (peça 1, p. 5, 89-107) , celebrado em 18/12/2007, com a Associação Beneficente Centro de Cultura, Esporte e Assistência Social (ABCC) , com sede em Belo Horizonte/MG, tendo por objeto a implementação do projeto intitulado "Realização de Show Beneficente em Floramar", conforme plano de trabalho aprovado (peça 1, pp. 54-61) .
2. O ajuste teve vigência incidente no período de 18/12/2007 a 29/4/2008 e o prazo para prestação de conta foi até 28/6/2008 (p. 1, p. 111,119) . 
HISTÓRICO 
3. Conforme disposto no instrumento de Convênio, os recursos previstos para a implementação do objeto foram orçados no valor total de R$ 66.000,00, sendo R$ 6.000,00 de contrapartida da convenente e R$ 60.000,00 à conta do Concedente, liberados mediante a Ordem Bancária n. 20080B900077, de 15/2/2008 (peça 1, p. 113) . 
4. Após a apresentação da prestação de contas do convênio n. 824/2007 (peça 1, p. 121-256) , foi efetivada sua análise pelo MTur (Nota Técnica de Análise n. 848/2009 - peça 1, pp. 266-276,) concluindo que deveriam ser sanadas algumas ressalvas técnicas e financeiras detectadas (peça 1, p. 300) . 
5. Efetivadas as medidas cabíveis para saneamento dos autos e ante as irregularidades circunstanciadas, foi instaurada a TCE, tendo sido emitido em 17/12/2015 o respectivo relatório (peça 1, p. 394-398) , no qual o Tomador de Contas concluiu que o dano ao Erário representava 100% (cem por cento) dos recursos repassados, o que corresponde ao valor original de R$ 60.000,00, a ser atualizado monetariamente, sob a responsabilidade solidária da Associação Beneficente Centro de Cultura, Esporte e Assistência Social (ABCC) , CNPJ 42.776.708/0001-89, e da Senhora Cláudia Perdigão de Souza (CPF XXX.947.296-XX) . A inscrição em conta de responsabilidade no SIAFI foi efetuada mediante a Nota de Lançamento 2015NL000471, de 18/12/2015 (peça 1, p. 406) .
6. Foi emitido, então, o Relatório de Auditoria do Controle Interno (peça 1, p. 434-442) , datado de 13/4/2016, com a devida manifestação acerca dos requisitos legais estabelecidos no art. 4° da IN/TCU 56/2007, e com o que dispõe a IN/TCU 71/2012, tendo concluído, aquela instância de controle, que a Associação Beneficente Centro de Cultura, Esporte e Assistência Social (ABCC) , CNPJ 42.776.708/0001-89, e a Senhora Cláudia Perdigão de Souza (CPF XXX.947.296-XX) encontram-se, solidariamente, em débito com a Fazenda Nacional pela importância de R$ 60.000,00, a ser atualizada monetariamente a partir de 15/2/2008.
7. Nesse mesmo sentido, o Certificado de Auditoria do Controle Interno 536/2016 (peça 1, p. 444) , bem como o Parecer do Dirigente do Órgão de Controle Interno (peça 1, p. 446) , concluem pela irregularidade das contas em comento, bem como, o Pronunciamento Ministerial, de 15/6/2016 (peça 1, p. 450) . 
8. No âmbito da Secretaria de Controle Esterno do estado do Tocantins - Secex/TO, o processo recebeu instrução/despacho (peça 3) , onde afirma-se que o mesmo estaria devidamente constituído das peças exigidas pela IN/TCU 71/2012, bem como, por outros normativos (conforme exame preliminar de peça 2) , evidenciando que estariam atendidos os pressupostos de constituição e desenvolvimento válido e regular deste feito.
9. Observou a instrução, também, que a presente TCE foi instaurada em razão do não encaminhamento da documentação complementar exigida para a prestação de contas, nos termos estabelecidos na IN/STN n. 01/1997 e nas cláusulas do Convênio n. 824/2007, resultando em sua não aprovação. Os documentos solicitados à Convenente e não apresentados ou não retificados, a seguir relacionados, que impossibilitaram a comprovação das referidas contas quanto a boa e regular aplicação dos recursos do citado Convênio, constam descritos no Parecer Técnico de Análise de Prestação de Contas n. 025/2009, de 16/2/2009 (peça 1, p. 258-263) , e Nota Técnica de Análise 848/2009, de 10/12/2009 (peça 1, p. 266-276) : 
a) fotografias/filmagens do evento, constando: nome; logomarca do MTur; realização do show/evento conforme plano de trabalho; estrutura, palco e sonorização do evento; e dos serviços efetuados como pessoal de produção, palestrante, etc.; 
b) declaração da autoridade local atestando a realização do evento; 
c) panfleto, cartaz e CD-ROM da filmagem do evento (material promocional) ; 
d) atestos das notas fiscais por ocasião dos eventos/serviços contratados; 
e) extrato bancário do mês de abril de 2008 (ocasião do último pagamento do Convênio) ; 
f) novo Relatório de Execução Físico-Financeira devidamente preenchido, demonstrando as quantidades efetivamente executadas; 
g) nova Relação de Pagamentos devidamente preenchida, informando corretamente os cheques compensados de acordo com os extratos bancários e em conformidade com as despesas efetivamente realizadas com o objeto do Convênio; e 
h) documentação relativa ao processo licitatório para a contratação dos produtos e serviços na modalidade Dispensa de Licitação, além das justificativas, carta de exclusividade e publicação referentes à Inexigibilidade de Licitação.
10. Concluiu, por fim, que o exame das ocorrências descritas permitiu definir a responsabilidade solidária da Sra. Cláudia Perdigão de Souza, ex-presidente da ABCC, e da própria Associação, além de apurar adequadamente o débito a eles atribuído. 
11.	Propôs e determinou, por delegação de competência, a citação da Sra. Cláudia Perdigão de Souza, na condição de ex-presidente da ABCC no período de 1/1/2007 a 31/12/2011, e da Associação Beneficente Centro de Cultura, Esporte e Assistência Social (ABCC) , para que apresentassem alegações de defesa e/ou recolhessem, solidariamente, aos cofres do Tesouro Nacional, a quantia de R$ 60.000,00, em decorrência da reprovação da prestação de contas apresentada com as irregularidades elencadas abaixo, referente ao Convênio 824/2007/2007, Siafi 619315, celebrado com o Ministério do Turismo, com infração ao disposto na alínea "d" do Inciso II do artigo 38 da IN/STN 01/1997:
I. ato impugnado: não encaminhamento da documentação complementar exigida para a prestação de contas, que impossibilitaram a comprovação das referidas contas quanto a boa e regular aplicação dos recursos do Convênio, constantes no Parecer Técnico de Análise de Prestação de Contas n. 025/2009, de 16/2/2009 (peça 1, p. 258-263) , e Nota Técnica de Análise 848/2009, de 10/12/2009 (peça 1, p. 266-276) - fotografias/filmagens do evento, constando nome, logomarca do MTur; realização do show/evento conforme plano de trabalho, composta de estrutura, palco e sonorização do evento e dos serviços efetuados como pessoal de produção, palestrante, etc.; declaração da autoridade local atestando a realização do evento; panfleto, cartaz e CD-ROM da filmagem do evento (material promocional) ; atestos das notas fiscais por ocasião dos eventos/serviços contratados; extrato bancário do mês de abril de 2008 (ocasião do último pagamento do Convênio) ; novo Relatório de Execução Físico-Financeira devidamente preenchido, demonstrando as quantidades efetivamente executadas; nova Relação de Pagamentos devidamente preenchida, informando corretamente os cheques compensados de acordo com os extratos bancários e em conformidade com as despesas efetivamente realizadas com o objeto do Convênio; e documentação relativa ao processo licitatório para a contratação dos produtos e serviços na modalidade Dispensa de Licitação, além das justificativas, carta de exclusividade e publicação referentes à Inexigibilidade de Licitação; 
II. dispositivos violados: Constituição Federal art. 37, caput, c/c art. 70, parágrafo único; Decreto-lei 200/67, art. 93; Portaria interministerial 127/2008.
12. A Sra. Cláudia Perdigão de Souza foi devidamente citada por meio dos Ofícios 0138/2018-Secex/TO (peça 8) e 0331/2018-Secex/TO (peça 14) e por via do Edital n. 30, publicado em 30/5/2018 (peça18) e a ABCC foi citada, por meio do representante legal, via Ofício 0137/2018-Secex/TO (peça 7) . 
13. Apesar da ABCC ter tomado ciência do expediente que lhe foi encaminhado, conforme atesta o aviso de recebimento (AR) que compõe a peça 11, recebido em 9/3/2018, não atendeu a citação e não se manifestou quanto às irregularidades verificadas.
14. A Sra. Cláudia, citada por via editalícia, não atendeu a citação e não se manifestou quanto às irregularidades verificadas. Destaca-se que antes da citação por edital foram adotadas providências que esgotaram as tentativas de localização do responsável, visto que os avisos de recebimento (ARs) que lhe foram encaminhados retornaram com indicação de não sucesso na entrega (peças 12 e 15) , sendo pesquisados endereços alternativos (peça 6) , sem sucesso, lavrando-se termo respectivo (peça 16) .
15. Transcorrido o prazo regimental fixado e mantendo-se inertes os aludidos responsáveis, impõe-se que sejam considerados revéis, dando-se prosseguimento ao processo, de acordo com o art. 12, § 3º, da Lei 8.443/1992.
16. Diante da revelia dos responsáveis e inexistindo nos autos elementos que permitissem concluir pela ocorrência de boa-fé ou de outros excludentes de culpabilidade em suas condutas, propôs-se que suas contas fossem julgadas irregulares e condenados em débito, em caráter solidário, bem como, que lhes fosse aplicada a multa prevista no art. 57 da Lei 8.443/1992. 
17. Após as concordâncias da Diretora e do Secretário da Unidade Técnica, bem como do MP/TCU  com a proposta exarada na instrução (peças 21, 22, e 23, respectivamente) , o Ministro Relator, Walton Alencar Rodrigues (peça 24) , considerando que o artigo 4º, §1º, da Resolução-TCU 170/2004, dispõe que "o endereço do destinatário deverá ser previamente confirmado mediante consulta aos sistemas disponíveis ao Tribunal ou a outros meios de informação, a qual deverá ser juntada ao respectivo processo"; que a referida resolução prevê a adoção de outras providências para localizar o responsável, em seu artigo 6º, inciso II, ainda que a presente hipótese (ausente) não se enquadre perfeitamente nesse dispositivo, e que a todos é assegurado o contraditório e a ampla defesa (artigo 5º, inciso LV, da CRFB/1988) , restituiu os autos à unidade técnica para que, pelos meios previstos no referido artigo 6º, inciso II, da Resolução-TCU 170/2004, fosse confirmado que o endereço da destinatária é o encontrado na base da Receita Federal, juntando os comprovantes aos autos, e promovesse nova tentativa de citação de Cláudia Perdigão de Souza.
18. Em cumprimento ao despacho, a SEC/TO providenciou novas citações à responsável (peças 31 e 32) , que lograram êxito, havendo resposta da Sra. Cláudia (peça 39) .
EXAME TÉCNICO 
19. Nas alegações de defesa apresentadas, a Sra. Cláudia Perdigão de Sousa alega, em resumo:
a) que as assinaturas apostadas nos documentos listados (peça 39, p. 4 a 25) , que deram origem à assinatura do convênio, não são de sua autoria; não assinou, nem encaminhou nenhum documento ao órgão repassador;
b) que teria sido "usada como laranja";
c) que não teria nenhuma responsabilidade sobre o débito, visto que o Termo de Parcelamento fora assinado pelo Sr. Glaycon Terra Pinto;
d) que, em caso análoga, referente à mesma ABCC, o TCU aceitara as razões do recurso interposto, considerando o Sr. Ciro Otávio Borja Pinto (pastor da Igreja Batista da Floresta) como responsável;
e) que exercia o cargo de auxiliar de administração na mesma Igreja, de 01/03/2007 até 31/03/2009; exercendo o cargo de Presidente da ABCC, sem saber ao certo de que teria que prestar as devidas contas no Convênio assinado;
f) não teve acesso a nenhum documento da ABCC que possibilitasse sua defesa;
g) que devem ser ouvidos o Pastor Ciro, o Contador da Associação, Sr. Celso Quirino, bem como o Sr. Daniel Alves, responsável pelas prestações de contas.
20.	Em primeiro lugar, a responsabilidade da ex-Presidente não pode ser retirada a partir da alegação de que houve falsificação de sua assinatura em alguns documentos encaminhados ao Ministério, visto que os demais, que dão guarita à validade da avença, foram firmados pela mesma, sem contestação (peça 1, pp. 11, 13, 47, 69, 153, 157, 161, 165, 169 a 185) : inclusive, o próprio Termo de Convênio MTur/ABCC/No. 824/2007 (peça 1, pp. 89 a 107) e a prestação de contas (peça1, pp. 121 a 13) , onde se estabeleceram as obrigações, ora questionadas. 
21. As questões referentes à "utilização" da responsável como "laranja", por alegações de que a mesma não sabia o que estaria assinado, não devem ser tratadas nos presentes autos, por serem questões de cunho criminal, merecendo análise das autoridades constituídas para tanto.
22. No que diz respeito ao parcelamento do débito, houve assinatura do Termo de Parcelamento de Débito, em 06/08/2014 (peça 1, p. 363) , pelo procurador mencionado na deesa, Sr. Glycon Terra Pinto Júnior. Apesar de não ter sido acostado aos autos, presume-se que o Ministério verificou a validade da representação da ABCC, por esse procurador, cuja presidência era exercida, naquele momento, pela Sra. Karen do Carmo Ziviani (CNPJ site da RFB) .
23. Por meio desse instrumento de parcelamento, a Associação, dispensando a oportunidade que lhe foi oferecida para a apresentação dos documentos exigidos para complementar a prestação de contas (peça 1, p. 361) , de fato assumiu a responsabilidade pelo débito apurado.
24. Outro ponto a ser observado refere-se à falta de anexação aos autos de qualquer comprovação de que a, ora alegante, tenha sido notificada da reprovação da prestação de contas. Tal fato já fora alertado pela Controladoria Geral da União, no Despacho DPPCE/DP/SFC/CGU-PR n°. 6223/2013 (peça 1, p. 334-340) , que devolveu os autos ao Ministério do Turismo, para "efetuar a devida notificação da responsável em seu endereço residencial (devidamente comprovado com AR ou outro documento que ateste o recebimento da notificação e o conhecimento do assunto pela agente responsabilizada nos autos) , dando referência quanto ao motivo e débito apurados, para que solucione a irregularidade, apresente defesa e/ou recolha aos cofres públicos o valor do dano causado ao erário, se for o caso, havendo ainda a necessidade de obter informações (junto à Entidade Convenente ou outras fontes) se a referida agente ainda exerce a presidência da ABCC, sendo que, caso tenha havido alteração, que então sejam fornecidas informações sobre o exato período de sua gestão, devidamente demonstradas por meio de documentos (certidões, atas, declarações, etc.) , bem como solicitado novamente à Convenente a apresentação da documentação complementar. Alertamos que a devida notificação do responsável identificado em processo de TCE é elemento imprescindível a sua formalização, tanto em relação ao cumprimento do estabelecido na vigente IN/TCU n° 71/2012, quanto à consideração do direito ao contraditório e à ampla defesa do agente responsabilizado, além de buscar, com esse procedimento, esgotar todas as medidas administrativas necessárias para a solução da irregularidade apurada ou a obtenção do ressarcimento pretendido".   
25. Assim, não há comprovação de que Sra. Cláudia participou de alguma discussão acerca do parcelamento do débito ou sobre a necessidade de complementação das informações enviadas a título de prestação de contas do Convênio. A única comprovação de citação válida referente aos débitos aqui apurados deu-se em 14/11/2018 (peça 32) , mais de 10 anos após o fato gerador da contenda. 
26. Em casos semelhantes, a jurisprudência do TCU afirma que a falta de comunicação processual do responsável após mais de dez anos de ocorrência das irregularidades pode inviabilizar o exercício do direito de ampla defesa, devido à natural dificuldade de se reconstituírem os fatos e se reunirem os documentos necessários à comprovação da regular aplicação dos recursos (Acórdão 1930/2015-TCU-Plenário, Ministro Walton Alencar rodrigues) .
27. Nos autos presentes, não restou demonstrada, no entanto, a dificuldade na obtenção de elementos de defesa, visto que a responsável, apesar de não mais pertencer aos quadros da ABCC, desde 25/02/2011, tinha acesso à ABCC, como demonstram os conteúdos dos autos que se encontram em andamento no âmbito do TCU:
-  TC Processo 013.802/2012-7 - Acórdão 7495/2012-TCU-Primeira Câmara - 	Ministro José Múcio Monteiro - Convênio MTur nº 855/2007;
- TC Processo 028.683/2014-5 - Acórdão 3271/2016-TCU-Segunda Câmara - Ministra Ana Arraes - Convênio MTur no 311/2007;
- TC Processo 005.245/2015-0 - Sem Acórdão - Convênios MTur nº 404/2007 e 314/2007;
- TC Processo 005.732/2017-4 - Acórdão 10088/2018-TCU-Primeira Câmara - Ministro Vital do Rêgo - Convênio MTur nº 535/2007.
28. No que diz respeito às menções efetuadas a outras pessoas, não foi acostada à defesa nenhum documento comprobatório da participação dos nomeados: além disso, tais fatos, da mesma forma, devem ser (como estão sendo) objeto de apuração policial e judicial.
29. No tocante à execução do objeto do convênio, observa-se que não foi trazido nenhum novo elemento, além dos constantes dos autos, aptos a comprová-la.
30. A ABCC não apresentou defesa, devendo ser considerada sua revelia.
CONCLUSÃO
31. Dessa forma, não havendo nos autos a comprovação da boa e regular aplicação dos recursos repassados à entidade ou elementos aptos a afastar a responsabilidade dos recorrentes, os apelos não merecem ser acolhidos.
32. Quanto ao aspecto concernente à falta de comunicação rápida ao responsável da ocorrência das irregularidades, a novel jurisprudência do TCU (Acórdão 444/2016-TCU-Segunda Câmara - Ministro Augusto Nardes) afirma que o mero transcurso do prazo de dez anos entre a data do ato irregular e a citação não é razão suficiente para o arquivamento da tomada de contas especial, sem exame de mérito. É preciso que, além disso, fique demonstrado efetivo prejuízo à ampla defesa: o que não foi caracterizado.
33. No caso da ABCC, como não houve apresentação de defesa, configura-se sua revelia: que leva à presunção de que seriam verdadeiras todas as imputações levantadas contra os responsáveis, diferentemente do que ocorre no processo civil, em que a revelia do réu opera a presunção da verdade dos fatos narrados pelo autor. Dessa forma, a avaliação da responsabilidade do agente não pode prescindir da prova existente no processo ou para ele carreada.
34. Ao não apresentar sua defesa, os responsáveis deixaram de produzir prova da regular aplicação dos recursos sob sua responsabilidade, em afronta às normas que impõem aos gestores públicos a obrigação legal de apresentar os documentos que demonstrem a correta utilização das verbas públicas, em observância ao contido no art. 93 do Decreto-Lei 200/67: "Quem quer que utilize dinheiros públicos terá de justificar seu bom e regular emprego na conformidade das leis, regulamentos e normas emanadas das autoridades administrativas competentes".
35. Configurada sua revelia frente à citação deste Tribunal e inexistindo comprovação da boa e regular aplicação dos recursos transferidos, considerados os elementos existentes nos autos, não resta alternativa senão dar seguimento ao processo proferindo julgamento sobre os elementos até aqui presentes, que conduzem à irregularidade de suas contas.
36. Em se tratando de processo em que a parte interessada não se manifestou acerca das irregularidades imputadas, não há elementos para que se possa efetivamente aferir e reconhecer a ocorrência de boa-fé na conduta do responsável, podendo este Tribunal, desde logo, proferir o julgamento de mérito pela irregularidade das contas, conforme combinação dos §§ 2º e 6º do art. 202 do Regimento Interno do TCU.
37. Esse entendimento está amparado nos Acórdão 133/2015-TCU-Primeira Câmara (Relator Ministro Bruno Dantas) , 2.455/2015-1ª Câmara (Relator Ministro Bruno Dantas) , 3.604/2015-TCU-1ª Câmara (Relator Ministro Bruno Dantas) , 5.070/2015-2ª Câmara (Relator Ministro Substituto André de Carvalho) e 2.424/2015-TCU - Plenário (Relator Ministro Benjamin Zimler) . 
38. Com relação à prescrição da pretensão punitiva do TCU, reconhecida pelo Acórdão 1441/2016-TCU-Plenário (de relatoria do Ministro Benjamin Zymler) , tem-se que, nos casos de não comprovação da regular aplicação dos recursos repassados mediante convênios ou instrumentos similares, a data limite para entrega da prestação de contas final ou a da efetiva entrega antecipada assinala o marco inicial da contagem do prazo decenal a ser averiguado (Acórdão 3749/2018-TCU-Segunda Câmara, de relatoria da Ministra Ana Arraes) .
39. Visto que as irregularidades imputadas aos responsáveis dizem respeito, preponderantemente, à não comprovação da regular aplicação dos recursos, a jurisprudência do Tribunal está sendo firmada no sentido de tomar a data-limite para a entrega da prestação de contas final ou a de sua apresentação antecipada como o marco inicial da contagem do referido prazo (Acórdão 5130/2017-TCU-Primeira Câmara e 10.145/2017 - Segunda Câmara, da relatoria dos ministros Bruno Dantas e Marcos Bemquerer Costa, respectivamente) .
40. Visto que o prazo para prestação de contas do convênio tratado expirou-se em 28/06/2008 (item 2) e o despacho autorizativo da citação foi feito em 15/02/2018 (peça 3) , antes, portanto, do prazo decenal estabelecido, não há reticências à aplicação de multas.
41. Diante da revelia da ABCC, da rejeição das alegações de defesa da Sra. Cláudia e inexistindo nos autos elementos que permitam concluir pela ocorrência de boa-fé ou de outros excludentes de culpabilidade em suas condutas, propõe-se que suas contas sejam julgadas irregulares e que os responsáveis sejam condenados em débito, em caráter solidário, bem como, que lhes seja aplicada a multa prevista no art. 57 da Lei 8.443/1992. 
42. No cálculo do débito, deverão ser descontados os valores já pagos a título de parcelamento (peça 1, p. 388) : 15/02/2008 - R$ 60.000,00; 29/08/2014 - R$ 5.332,48; 30/09/2014 - R$ 5.345,81; 30/10/2014 - R$ 5.376,28; 26/12/2014 - R$ 5.426,40. 
PROPOSTA DE ENCAMINHAMENTO
25. Pelo exposto, submetemos os autos à consideração superior, propondo ao Tribunal: 
a) considerar revel, para todos os efeitos, a Associação Beneficente Centro de Cultura, Esporte e Assistência Social (CNPJ 42.776.708/0001-89) , nos termos do art. 12, § 3º, da Lei 8.443/92;
b) a rejeição das alegações de defesa da Sra. Cláudia Perdigão de Souza (CPF XXX.947.296-XX) ;
c) com fundamento nos arts. 1º, inciso I, 16, inciso III, alíneas "b" e "c", §§ 1º e 2º da Lei 8.443/1992 c/c os arts. 19 e 23, inciso III, da mesma Lei, e com arts. 1º, inciso I, 209, inciso III, e §§ 1º e 5º, 210 e 214, inciso III, do Regimento Interno, que sejam julgadas irregulares as contas da Associação Beneficente Centro de Cultura, Esporte e Assistência Social (ABCC) , CNPJ 42.776.708/0001-89, e da Sra. Cláudia Perdigão de Souza (CPF XXX.947.296-XX) , na condição de ex-presidente da ABCC, e condená-los, em solidariedade, ao pagamento das quantias a seguir especificadas, com a fixação do prazo de quinze dias, a contar das notificações, para comprovarem, perante o Tribunal (art. 214, inciso III, alínea "a", do Regimento Interno) , o recolhimento das dívidas aos cofres do Tesouro Nacional, atualizada monetariamente e acrescida dos juros de mora, calculados a partir a partir das datas discriminadas, até a data dos recolhimentos, na forma prevista na legislação em vigor, abatendo-se, na oportunidade, os valores já ressarcidos:
	Valor Original
	Data da Ocorrência

	R$ 60.000,00
	15/02/2008
	Débito

	R$ 5.332,48
	29/08/2014
	Crédito

	R$ 5.345,81
	30/09/2014
	Crédito

	R$ 5.376,28
	30/10/2014
	Crédito

	R$ 5.426,40
	26/12/2014
	Crédito

c.1. ocorrência: reprovação da prestação de contas apresentada com as irregularidades elencadas abaixo, referente ao Convênio 824/2007/2007 (Siafi 619315) , celebrado com o Ministério do Turismo, com infração ao disposto na alínea "d" do Inciso II do artigo 38 da IN/STN 01/1997, pelo não encaminhamento da documentação complementar exigida para a prestação de contas, que impossibilitaram a comprovação das referidas contas quanto a boa e regular aplicação dos recursos do Convênio; 
c.2. dispositivos violados: Constituição Federal art. 37, caput, c/c art. 70, parágrafo único; Decreto-lei 200/67, art. 93; Portaria interministerial 127/2008; 
c.3. valor atualizado até 28/2/2019: R$ 84.246,64;
d) aplicar à Associação Beneficente Centro de Cultura, Esporte e Assistência Social (CNPJ 42.776.708/0001-89) , e à Sra. Cláudia Perdigão de Souza (CPF XXX.947.296-XX) , na condição de ex-presidente da ABCC, individualmente, a multa prevista no art. 57 da Lei 8.443/1992 c/c o art. 267 do Regimento Interno, com a fixação do prazo de quinze dias, a contar das notificações, para comprovarem, perante o Tribunal (art. 214, inciso III, alínea "a", do Regimento Interno) , o recolhimento das dívidas aos cofres do Tesouro Nacional, atualizadas monetariamente desde a data do acórdão até a dos efetivos recolhimentos, se forem pagas após o vencimento, na forma da legislação em vigor;
e) autorizar, desde logo, nos termos do art. 28, inciso II, da Lei 8.443/1992, a cobrança judicial das dívidas caso não atendidas as notificações;
f) encaminhar cópia da deliberação ao Procurador-chefe da Procuradoria da República em Minas Gerais e ao Chefe do Departamento de Polícia Federal, nos termos do § 3º do art. 16 da Lei 8.443/1992 c/c o § 7º do art. 209 do Regimento Interno do TCU, para adoção das medidas cabíveis; e comunicar-lhe que o relatório e o voto que a fundamentarem podem ser acessados por meio do endereço eletrônico www.tcu.gov.br/acordaos e que, caso haja interesse, o Tribunal pode enviar-lhe cópia desses documentos sem qualquer custo.
O MPTCU, representado pelo Procurador Sergio Ricardo Costa Caribé, anuiu ao encaminhamento e fez considerações adicionais (peça 44) :
Trata-se de tomada de contas especial instaurada pelo Ministério do Turismo (MTur) em razão do não encaminhamento de documentação exigida para a prestação de contas do Convênio 824/2007 (peça 1, p. 5 e 89-107) , celebrado em 18/12/2007, com a Associação Beneficente Centro de Cultura, Esporte e Assistência Social (ABCC) , com sede em Belo Horizonte/MG, cujo objeto consistia na implementação do projeto intitulado "Realização de Show Beneficente em Floramar", conforme plano de trabalho aprovado (peça 1, p. 55-61) .
2. Em consonância com a Cláusula Quarta do termo de convênio, foram previstos R$ 66.000,00 para a execução do objeto, dos quais R$ 60.000,00 seriam repassados pelo concedente e R$ 6.000,00 corresponderiam à contrapartida do convenente (peça 1, p. 95) . Os recursos federais foram repassados em uma única parcela, por meio de ordem bancária de 15/2/2008 (peça 1, p. 113) . 
3. Em sua instrução inicial, a Secex-TO observou que a TCE foi instaurada em função do não encaminhamento de documentos exigidos para a prestação de contas, quais sejam: fotografias/filmagens do evento, declaração da autoridade local atestando a realização do evento, atestos de notas fiscais relacionados aos serviços contratados, extrato bancário do mês de abril de 2008, panfleto e cartazes, documentação concernente ao processo licitatório, além de novo relatório de execução físico-financeira devidamente preenchido (com informações sobre as quantidades efetivamente executadas) e de nova relação de pagamentos devidamente preenchida (com informações sobre os cheques compensados etc.) . 
4. A unidade técnica, então, promoveu a citação solidária da Associação Beneficente Centro de Cultura, Esporte e Assistência Social (ABCC) e da Sra. Cláudia Perdigão de Souza, que presidiu a Associação no período de 1º/4/2007 a 31/12/2011.
5. Os responsáveis foram citados por intermédio dos ofícios 137/2018-TCU/SECEX-TO, de 21/2/2018 (peças 7 e 11) , e 907/2018-TCU/SECEX-TO, de 18/10/2018 (peças 31 e 32) , entretanto, apenas a Sra. Cláudia Perdigão de Souza apresentou alegações de defesa (peça 39) .
6. Em suas alegações, a responsável alega, inicialmente, que os documentos que deram origem à assinatura do convênio não são de sua autoria e que não assinou ou encaminhou qualquer documento ao órgão repassador.
7. Assevera que foi "usada como laranja" e que o Termo de Parcelamento foi assinado pelo Sr. Glycon Terra Pinto Junior. A responsável defende que, em caso semelhante, relacionado à ABCC, o TCU teria aceitado suas razões recursais para considerar como responsável o Sr. Ciro Otávio Borja Pinto, pastor da Igreja Batista da Floresta.
8. A Sra. Cláudia Perdigão de Souza afirma que exerceu o cargo de Presidente da Associação sem saber se teria que prestar contas do ajuste e que não teve acesso a nenhum documento da ABCC que lhe pudesse auxiliar na formulação das alegações de defesa. 
9. Por fim, sustenta que devem ser ouvidos o Sr. Ciro Otávio Borja Pinto, pastor da Igreja Batista da Floresta, o Sr. Celso Quirino, contador da Associação, e o Sr. Daniel Alves, responsável pelas prestações de contas.
10. Passemos ao exame dos argumentos de defesa. Como bem salientou a unidade técnica, a alegação de possível falsificação de sua assinatura não deve ser acatada, visto que o termo do convênio, a prestação de contas e diversos outros documentos enviados ao Ministério do Turismo foram firmados pela responsável e não foram questionados (peça 1, p. 11, 23, 47, 69, 89-107, 121-139, 153, 157, 161, 165 e 169-185) .
11. A tese de que foi utilizada como "laranja" não está acompanhada de provas, motivo pelo qual não pode ser acatada.
12. Mediante o mencionado Termo de Parcelamento do Débito, a ABCC, por intermédio de seu procurador, Sr. Glycon Terra Pintor Junior, dispensou a oportunidade de apresentação dos documentos faltantes e assumiu a responsabilidade pelo débito apurado. De fato, não houve a participação da responsável no referido ato, visto que já não presidia a Associação. 
13. Não obstante, como a dívida não foi quitada, remanesce a responsabilidade solidária da Sra. Cláudia Perdigão de Souza quanto ao dano sofrido pelo erário.
14. A unidade técnica levanta questão relativa ao fato de que a Sra. Cláudia Perdigão de Souza teria sido notificada da ocorrência das irregularidades somente a partir da citação efetivada no âmbito do TCU (14/11/2018) , ou seja, mais de dez anos após a ocorrência das irregularidades, algo que, nos termos da IN/TCU 71/2012, poderia levar ao arquivamento dos autos, sem julgamento de mérito. 
15. A instrução técnica esclarece que a referida regra decorre da presunção, firmada na jurisprudência da Corte de Contas, de que a ausência de comunicação acerca das irregularidades em um prazo superior a 10 anos pode inviabilizar o exercício do contraditório e da ampla defesa.
16. Não obstante, pondera que, no caso concreto, não restou evidenciada a dificuldade na obtenção de elementos de defesa por parte da responsável. Em seguida, a instrução apresenta uma relação de quatro processos, que tramitam no Tribunal de Contas da União, onde seria possível observar que a responsável, embora já não fizesse parte dos quadros da Associação, tinha acesso aos seus arquivos. Por isso, defende que não ficou demonstrado que a responsável tenha sofrido prejuízo na formulação de sua defesa. 
17. Compulsando os autos, constato a existência do Ofício 439/2015/CGCV/SPOA/SE/MTur, de 26/3/2015, por meio do qual o Ministério do Turismo comunica à Sra. Cláudia Perdigão de Souza o atraso na devolução das parcelas, o cancelamento do convênio, a manutenção da Associação no cadastro de inadimplentes e a necessidade de imediata devolução do saldo remanescente do débito. Nessa ocasião, o MTur esclareceu que o não cumprimento das exigências, no prazo de 10 dias, poderia ensejar a instauração de tomada de contas especial e/ou a inscrição do responsável no Cadastro Informativo dos Créditos não Quitados de Órgãos e Entidades Federais CADIN - SISBACEN (peça 1, p. 346-349) . 
18. Essa comunicação (peça 1, p. 348) foi enviada para o endereço registrado na base de dados da Receita Federal (peça 6) , qual seja a Rua Pouso Alegre, n° 453, ap. 202 - Floresta - Belo Horizonte/MG. Embora, no âmbito do TCU, a primeira tentativa de citação da responsável no referido endereço (16/4/2018) não tenha obtido êxito, inexistem elementos que indiquem que a responsável não recebeu o ofício oriundo do Ministério do Turismo, cuja correspondência foi postada quase três anos antes, ou seja, em 17/3/2015.
19. Portanto, ao que parece, dentro de um prazo inferior a 10 anos, contado desde a ocorrência dos fatos, a autoridade competente notificou a Sra. Cláudia Perdigão de Souza da existência de débito derivado de irregularidades relacionadas à execução do convênio. 
20. Ainda que houvesse transcorrido prazo superior a dez anos entre a data provável da ocorrência do dano e a primeira notificação pela autoridade administrativa competente (art. 6º, inciso II, da IN TCU 71/2012) , não seria o caso de se promover o arquivamento dos autos, visto que a responsável já foi devidamente citada. Nesse sentido, vejamos o que dispõe o art. 19 da mesma norma regulamentar:
Art. 19. Aplicam-se as disposições constantes do art. 6º desta Instrução Normativa às tomadas de contas especiais, ainda pendentes de citação válida, que se encontram em tramitação no Tribunal de Contas da União.
§ 1º  Instaurada a tomada de contas especial e citados os responsáveis, não se lhe admitirá o arquivamento, mesmo na hipótese de o valor apurado como débito ser inferior ao limite estabelecido no art. 6º desta Instrução Normativa. (destaque nosso) 
21. Ademais, como bem salientou a unidade instrutiva, o conteúdo dos autos indica que, apesar dos fatos terem ocorrido em 2008, a responsável não teve dificuldades em produzir suas alegações de defesa e não sofreu restrição quanto ao exercício do contraditório e da ampla defesa.
22. Desse modo, não cabe o arquivamento sem julgamento de mérito com base no art. 6º, inciso II, da IN TCU 71/2012.
23. Assim como a unidade técnica, constato que não se consumou a prescrição da pretensão punitiva. Afinal, não se passaram dez anos entre a data em que se exauriu o prazo de vigência do convênio (29/4/2008) e a data em que foi autorizada a citação da Sra. Cláudia Perdigão de Souza (21/2/2018, peça 3, p. 4-5) .
24. Em sua peça de defesa, a ex-presidente da ABCC faz menção à participação de outras pessoas na consecução das impropriedades, mas não apresenta elementos que possam respaldar tais alegações. O mesmo se pode dizer quanto à afirmação de que teria sido usada como "laranja". Nos presentes autos, inexistem elementos que comprovem a participação dessas pessoas ou que indiquem que a responsável assumiu a condição de "laranja", motivo pelo qual tais argumentos devem ser rejeitados. 
25. Parece-me conveniente, todavia, a proposta, formulada pela unidade técnica, no sentido de que seja encaminhada cópia da deliberação que vier a ser proferida ao Departamento de Polícia Federal.
26. A responsável também não apresentou elementos comprobatórios da efetiva execução do objeto do ajuste, de modo que permanece configurado o prejuízo aos cofres públicos.  
27. Quanto aos demais argumentos de defesa, pelas razões externadas pela unidade técnica, entendo que são insuficientes para descaracterizar o débito ou para afastar a responsabilidade da Associação e de sua ex-presidente.
28. Isso posto, este membro do Ministério Público de Contas manifesta concordância com a proposta da Secex-TO, consignada na peça 41, p. 7-8, no sentido de que sejam julgadas irregulares as contas da ABCC e da Sra. Cláudia Perdigão de Souza, condenando-as, solidariamente, em débito e aplicando-lhes, individualmente, a multa prevista no art. 57 da Lei 8.443/92, sem prejuízo de que seja autorizada a cobrança judicial do débito e de que sejam encaminhadas cópias da decisão que vier a ser proferida ao Procurador-Chefe da Procuradoria da República em Minas Gerais e ao Diretor-Geral do Departamento de Polícia Federal.

8.1. Audaliano Sérgio Couto Santos (OAB-MG) e outro representando Claudia Perdigão de Souza.

Procurador Sergio Ricardo Costa Caribé.

TOMADA DE CONTAS ESPECIAL. CONVÊNIO. NÃO COMPROVAÇÃO DA BOA E REGULAR APLICAÇÃO DOS RECURSOS. CITAÇÃO. REVELIA DE UM RESPONSÁVEL. REJEIÇÃO DAS ALEGAÇÕES DE DEFESA DA GESTORA DO CONVÊNIO. CONTAS IRREGULARES. SOLIDARIEDADE. DÉBITO. MULTA.

TOMADA DE CONTAS ESPECIAL (TCE)

Secretaria de Controle Externo de Tomada de Contas Especial (SecexTCE).

Trata-se de Tomada de Contas Especial instaurada pelo Ministério do Turismo contra Cláudia Perdigão de Souza, presidente da Associação Beneficente Centro de Cultura, Esporte e Assistência Social (ABCC) de 2007 a 2011, em razão da não comprovação da boa e regular aplicação dos recursos transferidos por força do Convênio 824/2007 (Siafi 619315) , cujo objeto era a realização de show beneficente em Floramar, bairro de Belo Horizonte/MG.
Vigente de 18/12/2007 a 29/4/2008, o ajuste previu a transferência de R$ 60.000,00 pelo concedente e contrapartida municipal de R$ 6.000,00. Os recursos federais foram repassados por meio da ordem bancária 20080B900077, de 15/2/2008 (peça 1, p. 113) . 
Ressalvas técnicas e financeiras foram apontadas na prestação de contas, como registrado na Nota Técnica de Análise 848/2009 (peça 1, p. 266-276) . Apesar de notificada, a responsável não encaminhou documentação complementar para fins de esclarecimento. 
Instaurada a TCE, a conclusão do MTur foi pela ocorrência de dano integral ao Erário (peça 1, p. 296-304. 
O Controle Interno entendeu, por meio do Despacho DPPCE/DP/SFC/CGU-PR 6223/2013, que a notificação à responsável não estava devidamente demonstrada. Isso porque Ofício 2048/2009 DGI/SE/MTur, de 22/12/2009, não continha informações relevantes para identificação da responsável e dos fatos a ela inquinados. Por essa razão, restituiu o processo ao Mtur, para saneamento (peça 1, p. 334-340) .
Em nova análise, consignada na Nota Técnica de Reanálise 288/2014, a prestação de contas foi reprovada (peça 1, p. 358-361) . Por meio do Relatório de TCE complementar 457/2015, as conclusões anteriores foram ratificadas (peça 1, p. 394-398) 
Notificada, a convenente requereu parcelamento do débito (peça 1, p. 362-3) e restituiu quatro parcelas de R$ 5.332,48, em 29/8, 30/9, 31/10 e 26/12/2014 (peça 1, p. 366-9) .
Cláudia Perdigão de Souza e a ABCC foram citadas pelo TCU em vista do não encaminhamento da documentação complementar exigida para a prestação de contas do Convênio 824/2007 (peças 7, 9, 31-32) . 
A ABCC tomou conhecimento dos termos da citação, requereu prorrogação de prazo, mas manteve-se silente, assumindo a revelia, para todos os efeitos (art. 12, § 3º, da Lei 8.443/1992) .
Em suas alegações de defesa, a ex-presidente aduz que: (i) as assinaturas nos documentos firmados com o Mtur não são suas; (ii) o pedido de parcelamento do débito foi feito por Glaycon Terra Pinto; (iii) não assinou documento encaminhado à Secretaria Executiva do Mtur, donde concluir que sua assinatura foi falsificada; (iv) enquanto presidente da ABCC, agia como preposto de Ciro Otávio Borja Pinto, pastor da Igreja Batista da Floresta, aonde era auxiliar de administração; (v) não faz mais parte dos quadros da ABCC e não tem acesso aos documentos necessários à sua defesa. Requer sejam ouvidos servidores agentes ligados à ABCC e a produção de prova testemunhal (peça 39) .
A Secex-TO avalia que a responsabilidade de Cláudia Perdigão de Souza não pode ser afastada em face da alegada falsificação de documentos, não comprovada, visto que ela foi, efetivamente, a subscritora do convênio e ocupou a função de presidente da ABCC até 25/2/2011. 
Quanto às dificuldades para acesso a informações hábeis à sua defesa, a unidade técnica menciona processos em andamento neste Tribunal em que a mesma responsável produziu defesa, em que pese estar afastada do cargo. Afasta, assim, o arguido cerceamento à ampla defesa. 
No que se refere aos agentes mencionados, registra que as denúncias formuladas não foram comprovadas pela responsável, não merecendo acolhimento.  
A Secex-TO propõe, nesse sentido, que as alegações de defesa sejam rejeitadas, as contas julgadas irregulares, condenados em débito a ex-presidente e a ABCC, solidariamente, por todo o montante transferido, descontando-se as restituições feitas, e sejam apenados com multa os responsáveis, haja vista o previsto no art. 16, inciso III, alíneas 'b' e 'c', e 57 da Lei 8.443/1992.
Ao tempo em que aquiesce ao encaminhamento proposto pela unidade técnica, o Parquet sugere remessa de cópia da deliberação que vier a ser adotada à Polícia Federal.
Adoto os pareceres emitidos nos autos como razões de decidir, sem prejuízo de considerações adicionais.
Cabe ao gestor comprovar a regular aplicação dos recursos públicos a ele disponibilizado, o que decorre do mandamento contido no art. 70, parágrafo único, da Constituição Federal.
No caso que se analisa, a convenente, ao firmar o Convênio 824/2007 (Siafi 619315) , assumiu obrigações que, como demonstrado nos autos, deixou de observar. 
Consoante entendimento do Supremo Tribunal Federal, proferido em sede do Mandado de Segurança 21.644-1/160-DF, o dever de prestar contas não é da entidade, mas da pessoa física, responsável por bens e valores públicos, seja agente público ou não.
Tendo em vista que o ônus da prova é invertido quando se trata da gestão de recursos públicos, cabia a Cláudia Perdigão de Souza trazer aos autos provas suficientes para demonstrar o reto uso dos valores repassados para os fins pactuados. 
A tentativa de imputar o ônus pelas irregularidades ocorridas na gestão dos recursos à ABCC e a outros agentes não a socorre. As afirmações feitas, além de não comprovar a ação dos citados, permitem concluir que a responsável assumiu obrigações sem a devida consciência e em nome de outrem, ou seja, praticou falsidade ideológica, crime de fraude tipificado no art. 299 do Código do Penal Brasileiro.
Por oportuno, registro que, dentre os documentos apresentados pela ex-presidente da ABCC para fins de prestação de contas, constam pagamentos feitos a dois dos denunciados na peça de defesa de Cláudia, que supostamente fazem parte da ABCC (peça 1, p. 153, 220 e 224) :
Ciro Otávio Borja Pinto, contratado por R$ 8.000,00 como palestrante;
Daniel Martins Alves, contratado por R$ 4.900,00 como apresentador.
Assim, ante os indícios de fraude existentes nos autos, julgo irregulares as contas de Cláudia Perdigão de Souza e da Associação Beneficente Centro de Cultura, Esporte e Assistência Social (ABCC) , com fulcro no art. 16, inciso III, alíneas 'b' e 'c', da Lei 8.443/1992, e condeno-as solidariamente em débito por todo o montante repassado por força do Convênio 824/2007 (Siafi 619315) , que representa R$ 113.934,00 em 28/6/2019, sem juros.
Aplico-lhes, ainda, multa individual prevista no art. 57 da Lei 8.443/1992.
Ante o exposto, VOTO no sentido de que o Tribunal adote a deliberação que ora submeto à apreciação deste Colegiado.
TCU, Sala das Sessões Ministro Luciano Brandão Alves de Souza, em 23 de julho de 2019.
WALTON ALENCAR RODRIGUES 
Relator